ACORDAO-COMPLETO-2565555

ACÓRDÃO 1600/2023 ATA 4/2023 - PRIMEIRA CÂMARA

VISTOS, relatados e discutidos esses autos, em que se aprecia ato de aposentadoria emitido pelo Tribunal Regional do Trabalho da 3ª Região/MG em benefício de Ademir Mendes dos Santos. 
ACORDAM os ministros do Tribunal de Contas da União, reunidos em sessão da 1ª Câmara, ante as razões expostas pelo Relator, e com fundamento nos artigos 71, inciso III, da Constituição Federal de 1988; 1º, inciso V e 39, inciso II, da Lei 8.443/1992; e 262, do Regimento Interno, e na Súmula-TCU 106, em:
9.1. considerar ilegal o ato de aposentadoria de Ademir Mendes dos Santos e negar-lhe registro;
9.2. dispensar a devolução das quantias recebidas de boa-fé pelo interessado até a data de ciência desta decisão pelo Tribunal Regional do Trabalho da 3ª Região;
9.3. determinar ao Tribunal Regional do Trabalho da 3ª Região que:
9.3.1. promova, no prazo de 30 (trinta) dias, o destaque das parcelas de quintos incorporadas com amparo em funções comissionadas exercidas entre 8/4/1998 e 4/9/2001 e transforme-as em "Parcela Compensatória" a ser absorvida por quaisquer reajustes futuros, caso o pagamento da vantagem não esteja amparado por decisão judicial transitada em julgado, consoante decidido pelo STF no RE 638.115/CE;
9.3.2. corrija o percentual de anuênios atribuído ao interessado, excluindo, para tanto, o período descontínuo de trabalho prestado à administração federal;
9.3.3. informe ao interessado sobre o teor da presente deliberação e o alerte de que o efeito suspensivo proveniente da interposição de eventuais recursos junto ao TCU não o eximirá da devolução dos valores percebidos indevidamente, caso o recurso não seja provido;
9.3.4. emita novo ato de aposentadoria do interessado, livre das irregularidades identificadas, disponibilizando-o a este Tribunal, por meio do Sistema e-Pessoal, nos termos e prazos fixados na IN-TCU 78/2018.

Ato de aposentadoria.

Primeira Câmara

3. Interessado: Ademir Mendes dos Santos (XXX.509.306-XX)

13.1. Ministros presentes: Benjamin Zymler (na Presidência) e Jorge Oliveira (Relator).
13.2. Ministros-Substitutos convocados: Augusto Sherman Cavalcanti e Weder de Oliveira.

JORGE OLIVEIRA

Adoto como relatório o parecer elaborado pelo representante do Ministério Público junto ao TCU, Procurador Rodrigo Medeiros de Lima (peça 7) .
"Trata-se da análise do ato inicial da aposentadoria de Ademir Mendes dos Santos, no cargo de analista judiciário, emitido pelo Tribunal Regional do Trabalho da 3ª Região (peça 3) . 
2.	Após análise da concessão a Sefip propôs, em pareceres uniformes, a ilegalidade e negativa de registro do ato em razão do pagamento de parcela de quintos incorporados após 8/4/1998, com determinação à unidade jurisdicionada para promover o recálculo "do valor atualmente pago relativo à rubrica apontada, em face de manifesta ilegalidade" (peça 5, p. 3) . Consignou em sua instrução que o inativo "tem 2/5 de FC-5 irregular, devendo sua parcela ser recalculada para tão somente 3/5. Portanto, o pagamento está ilegal" (peça 5, p.2) .
3.	Consta do ato o pagamento de parcela relativa à incorporação de 5/5 da FC-5 exercida entre 27/4/1995 e 24/4/2000. A parcela, no valor de R$ 3.434,43, está de acordo com o previsto no art. 18 e anexo IV da Lei 11.416/2006.
4.	A incorporação de quintos/décimos após 8/4/1998, data da vigência da Lei 9.624/1998, contraria a pacífica jurisprudência do TCU e do STF que, no âmbito do RE 638.115, fixou a seguinte tese de repercussão geral: "ofende o princípio da legalidade a decisão que concede incorporação de quintos pelo exercício de função comissionada no período entre 8.4.1998 até 4.9.2001, ante a carência de fundamento legal".
5.	No entanto, no julgamento dos segundos embargos de declaração no RE 638.115, o STF modulou os efeitos da decisão de forma a permitir que, no caso de concessões administrativas ou com base em decisão judicial não transitada em julgado, a parcela de quintos/décimos não seja imediatamente suprimida dos proventos dos interessados. A modulação de efeitos permitiu a conversão de tal parcela, incorporada após 8/4/1998, em parcela compensatória a ser absorvida por quaisquer reajustes futuros. Porém, se houver decisão judicial transitada em julgado a amparar o pagamento da parcela, esta estará imune de absorção.
6.	Veja-se, a propósito, o seguinte trecho da ata de julgamento dos embargos de declaração apreciados em 18/12/2019, modulando os efeitos do que restou decidido no RE 638.115, in verbis (grifos inseridos) :
O Tribunal, por maioria, acolheu parcialmente os embargos de declaração, com efeitos infringentes, para reconhecer indevida a cessação imediata do pagamento dos quintos quando fundado em decisão judicial transitada em julgado [...]. No ponto relativo ao recebimento dos quintos em virtude de decisões administrativas, o Tribunal, em razão de voto médio, rejeitou os embargos e, reconhecendo a ilegitimidade do pagamento dos quintos, modulou os efeitos da decisão de modo que aqueles que continuam recebendo até a presente data em razão de decisão administrativa tenham o pagamento mantido até sua absorção integral por quaisquer reajustes futuros concedidos aos servidores. [...] Por fim, o Tribunal, por maioria, também modulou os efeitos da decisão de mérito do recurso, de modo a garantir que aqueles que continuam recebendo os quintos até a presente data por força de decisão judicial sem trânsito em julgado tenham o pagamento mantido até sua absorção integral por quaisquer reajustes futuros concedidos aos servidores [...].
7.	Portanto, não é o caso de determinar o recálculo da parcela inquinada, consoante proposto pela unidade técnica. Mas a aplicação da modulação de efeitos fixada pelo STF acima consignada.
8.	Pelo exposto, este representante do Ministério Público junto ao Tribunal de Contas da União anui à proposta da Sefip, pela ilegalidade e negativa de registro do ato em exame, sugerindo a expedição de determinação à unidade jurisdicionada que transforme a parcela de quintos/décimos incorporada após 8/4/1998 em parcela compensatória a ser absorvida por quaisquer reajustes futuros, consoante modulação de efeitos fixada pelo STF no RE 638.115, caso o pagamento da vantagem não esteja amparado por decisão judicial transitada em julgado.
9.	Ademais, em relação aos anuênios, a Sefip consignou que o inativo "possui adicional de tempo de serviço em percentual compatível ao entendimento do TCU, não havendo tempo de serviço não contínuo irregular; portanto, o pagamento está legal" (peça 5, p. 2) .
10.	Consta do ato o cômputo de tempo de serviço público descontínuo para fins de anuênios sendo: tempo de serviço militar, de 3/2/1981 a 5/3/1982; e, no cargo em que se deu a aposentadoria, de 8/3/1993 a 8/3/1999. A vantagem então prevista no art. 67 da Lei 8.112/1990 foi revogada pela Medida Provisória 2.225-45/2001, "respeitadas as situações constituídas até 8 de março 1999".
11.	A jurisprudência do Tribunal consolidou-se no sentido de que é indevido o cômputo de tempos de serviço público descontínuos para fins de anuênios, consoante se vê no sumário do recente Acórdão 2100/2022-TCU-Plenário, da relatoria do Ministro Benjamin Zymler (grifos inseridos) :
APOSENTADORIA. ATRIBUIÇÃO EM EXCESSO DE ANUÊNIOS, DECORRENTE DO CÔMPUTO DE TEMPOS DESCONTÍNUOS DE SERVIÇO PRESTADOS À ADMINISTRAÇÃO FEDERAL. INCLUSÃO, NOS PROVENTOS, DE "QUINTOS" DE FUNÇÕES COMISSIONADAS EXERCIDAS POSTERIORMENTE À EDIÇÃO DA LEI 9.624/1998. ILEGALIDADE. NEGATIVA DE REGISTRO. INCIDÊNCIA, NO TOCANTE AOS "QUINTOS", DA MODULAÇÃO DE EFEITOS ESTABELECIDA PELO SUPREMO TRIBUNAL FEDERAL NO RECURSO EXTRAORDINÁRIO 638.115. DETERMINAÇÕES.
12.	No voto condutor da referida deliberação, o relator consignou que:
16. A propósito, não me parece demasiado assinalar que, no âmbito da administração federal, há muito a matéria se encontra pacificada, sendo raríssimos os casos de concessões irregulares. Na realidade, estas, quando ocorrem, via de regra envolvem órgãos do Poder Legislativo ou, mais frequentemente, do Poder Judiciário, onde tiveram origem, aliás, os questionamentos que ensejaram as duas manifestações desta Corte em consulta, acima citadas [Acórdão 3055/2009-TCU-Plenário, da relatoria do Ministro-Substituto Weder de Oliveira, e 1.424/2020-Plenário, da relatoria do Ministro Raimundo Carreiro].
 (...) 
19. Por fim, de passagem, observo que encaminhamento idêntico ao que ora apresento foi adotado em dois precedentes recentes deste Tribunal também envolvendo o TRF-4, órgão de origem da servidora tratada neste processo: Acórdão 3536/2022-TCU-Primeira Câmara, de minha relatoria, e Acórdão 4582/2022-TCU-Primeira Câmara, da relatoria do Ministro Jorge Oliveira.
13.	Diante disso, opinamos pela expedição de determinação à unidade jurisdicionada para que corrija o percentual de anuênios atribuídos ao interessado, excluindo o período descontínuo de serviço militar prestado entre 3/2/1981 e 5/3/1982."
É o relatório.

não há.

Procurador Rodrigo Medeiros de Lima

APOSENTADORIA. TRT-3. INCLUSÃO, NOS PROVENTOS, DE PARCELA DE "QUINTOS" REFERENTES A FUNÇÕES EXERCIDAS APÓS A LEI 9.624/1998. ATRIBUIÇÃO DE ANUÊNIOS COM CÔMPUTO DE TEMPO DESCONTÍNUO DE SERVIÇO PRESTADO À ADMINISTRAÇÃO FEDERAL. ILEGALIDADE. NEGATIVA DE REGISTRO. DETERMINAÇÕES.

APOSENTADORIA (APOS)

Unidade de Auditoria Especializada em Pessoal (AudPessoal)

Em exame, neste processo, o ato de concessão de aposentadoria de ex-servidor do Tribunal Regional do Trabalho da 3ª Região.
2.	A Unidade de Auditoria Especializada em Pessoal (AudPessoal) opinou pela ilegalidade do ato, em virtude da inclusão nos proventos de parcela de "quintos", decorrente do exercício de funções comissionadas após o advento da Lei 9.624/1998. Apontou, ademais, que a parcela de anuênios estaria de acordo com a jurisprudência desta Corte.
3.	O Ministério Público junto ao TCU (MPTCU) , ao tempo em que anuiu à conclusão pela ilegalidade da incorporação da parcela de "quintos", acusou também a irregularidade decorrente do pagamento de anuênio calculado com base em tempos não contínuos.
4.	Acompanho integralmente as análises do MPTCU, razão pela qual incorporo os fundamentos lançados no parecer precedente às minhas razões de decidir, sem prejuízo de fazer as breves considerações a seguir.
5.	 O interessado foi aposentado com a incorporação de quintos, incluindo tempo de exercício de função comissionada desempenhada após 8/4/1998, o que confirma a ilegalidade do ato.
6.	Sobre a matéria, segundo a modulação de efeitos do julgamento do RE 638.115/CE feita pelo Supremo Tribunal Federal, os quintos ou décimos amparados por decisão judicial não transitada em julgado ou por decisão administrativa devem ser convertidos em parcela compensatória, a ser absorvida por reajustes futuros. No caso concreto, não havendo notícia dos autos a respeito do fundamento que ampara o pagamento da vantagem, deve ser determinado ao órgão de origem que promova o destaque das parcelas de quintos incorporadas com amparo em funções comissionadas exercidas entre 8/4/1998 e 4/9/2001, transformando-as em "parcela compensatória", na hipótese de não serem decorrentes de decisão judicial transitada em julgado.
7.	Adicionalmente, identificou-se a concessão de anuênios em percentual superior ao devido, em razão da averbação de tempo de serviço descontínuo, ou seja, ignorando período em que houve rompimento de vínculo do interessado com a administração pública, o que é considerado ilegal pela jurisprudência deste Tribunal.
8.	Segundo a referida jurisprudência, para fazer jus ao adicional por tempo de serviço, o servidor deve atender aos seguintes requisitos: (i) o tempo de serviço público computado deve ter sido adquirido na vigência da legislação que gerou tal vantagem; e (ii) não deve ter havido o rompimento do vínculo jurídico do servidor com a administração. Nesse sentido, o Acórdão 2100/2022-TCU-Plenário. 
9.	No caso ora examinado, verifica-se, no mapa do tempo de serviço contido na peça 3, que o tempo de serviço militar não poderia ter sido computado para fins de anuênio. O vínculo com a administração pública federal só foi reestabelecido em 8/3/1993, quando ingressou no cargo em que se deu a aposentadoria.
10.	Nessas circunstâncias, o ato deve ser considerado ilegal, com negativa de registro, sem prejuízo de dispensar a devolução dos valores indevidamente recebidos de boa-fé, consoante o Enunciado 106 da Súmula da jurisprudência do TCU.
	Assim, manifesto-me de acordo com a proposta de encaminhamento formulada pelo MPTCU e VOTO por que o Tribunal adote a minuta de acórdão que submeto à deliberação deste Colegiado.
TCU, Sala das Sessões, em 7 de março de 2023.
JORGE OLIVEIRA 
Relator